【裁判字號】    99,家訴,50
【裁判日期】    990810
【裁判案由】    終止收養
【裁判全文】
臺灣臺南地方法院民事判決              99年度家訴字第50號
原      告  乙○○
被      告  甲○
上列當事人間請求終止收養關係事件，本院於民國99年7月27日
言詞辯論終結，判決如下：
    主  文
原告與被告間之收養關係應予終止。
訴訟費用新臺幣參仟元由被告負擔。
    事實及理由
一、原告起訴主張：原告年邁已高，今年已86歲，因患有巴金斯
    症及失眠，致頭腦不清，言語不能完全表達，被告本身年壯
    好手好腳不去工作謀生活，勿需原告來撫養，卻存心不良，
    原告有病在身吃了被告送的牛肉麵等，於民國98年2月23日
    糊里糊塗遭被告騙至法院辦理收養（鈞院98年度養聲字第40
    號），原告與被告非親非故，被告親人均在大陸，來臺偽裝
    照顧老人，其實詐騙老人錢財，原告並曾於99年4月13日向
    大林派出所報案。被告未照顧老人，對原告為錢遺棄，並多
    次擾煩。而被告上有父母、夫、下有兄弟姐妹及兒女，並不
    需原告供養，且被告應相夫教子卻不安於室，而原告隻身自
    38 年隨政府來臺，一生戎馬為國保臺，年邁靠領取微薄軍
    人退休俸生活，然竟遭被告一次騙去新臺幣（下同）90萬元
    ，這錢是原告多年積蓄，原告現已另案聘請律師向被告起訴
    追討（鈞院99年度訴字第488號民事案件）；又被告另外尚
    需原告簽立父女協議書，如未履行應再賠償被告200萬元，
    而因原告年邁已86歲，被告想繼承原告包括在大陸之所有財
    產，是被告有時送來食物原告卻不敢亂吃，原告堅決終止與
    被告間之收養關係，爰依民法第1081條第1項第4款規定，訴
    請終止收養。並聲明：請求終止原告與被告間之收養關係。
二、被告則辯以：
（一）本件原告自98年2月23日起收養被告為養女，並經鈞院以
      98年養聲字第40號裁定認可收養，而本件訴訟，卻讓兩造
      父女對簿公堂。原告之所以收養被告，係因原告對其大陸
      親人失望，且原告在觀察被告照顧其鄰居時，頗富愛心，
      遂表示願在日薄西山、遽歸道山之前，收養被告為養女，
      讓被告侍奉晨昏，而收養後雙方朝夕相處，亦和樂融融。
      詎99年2月間，原告受到所謂「老程」友人即臺南空軍大
      成退員自治會幹事程學強挑撥後，情緒一直起浮不定，始
      發生終止收養事件，此從本件起訴狀訴之聲明及事實理由
      分由兩個人書寫，可以證明終止收養之訴應非原告之本意
      。99年3月間所謂「老程」竟煽動原告不讓被告親近，並
      突又以似非原告親筆之存證信函通知被告表示終止收養，
      被告情非得已，亦以存證信函想告訴原告安心養老，不要
      胡思亂想等語，詎「老程」利用職權拒予轉交原告而被郵
      局退回，嗣「老程」更變本加厲，竟教唆原告拒收被告要
      告訴原告「枝無葉莫怒太陽偏」的道理，「老程」除上開
      破壞父女感情、通訊外，還到處對不特定人說原告不是被
      告的父親，被告的父母在大陸，被告詐騙原告90萬元等語
      。然本件收養後，雙方朝夕相處、和樂融融，被告並無民
      法終止收養的法定原因，如有，請原告負舉證責任，否則
      ，原告應無終止收養之理由。
（二）又原告於開庭過程中，業已表示被告並未虐待或侮辱原告
      ，且雖自99年3月「老程」出現煽動原告不讓被告親近服
      侍後，被告在該壓力下，仍於99年4月16日、99年5月15日
      、99年5月27日及99年6月12日以孝敬之心，帶水果或食品
      回去探視原告。至於98年2月6日原告匯款90萬元予被告確
      係出於自願，且另案99年度訴字第488號清償借款事件，
      該案證人賴慶津證述伊只聽到原告說把錢放在帳戶中沒問
      題，沒有提到清償的問題等語，可知原告既未提到清償，
      只說把錢放在帳戶沒問題，足證兩造間關於90萬元款項之
      交付原因係屬贈與，才沒有清償的問題。退步言之，該筆
      錢究係贈與抑或消費借貸，均不影響原告與被告之感情，
      殊難據此而遽認難以維持收養關係，資為抗辯。並聲明：
      原告之訴駁回。
三、得心證之理由 ：
（一）本件原告主張原告於98年2月23日收養被告，並經本院以
      98年度養聲字第40號認可收養事件裁定准予認可在案，兩
      造現有養父養女之收養關係，業據原告提出兩造之戶籍謄
      本各1份在卷可稽，並經本院依職權調取本院98年度養聲
      字第40號民事卷宗核閱無訛，且為兩造所不爭執，堪予認
      定。
（二）按養父母、養子女之一方，有其他重大事由難以維持收養
      關係者，法院得依他方之請求，宣告終止其收養關係，民
      法第1081條第1項第4款定有明文。本款性質上為一概括規
      定，目的在使終止收養之原因更有彈性，而所謂重大事由
      ，即難以繼續收養關係之重大事由，其事由是否重大，應
      考量收養之目的，依社會一般觀念、養父母與養子女間之
      實際關係及斟酌其他各種情事，由法院具體判斷之，如認
      養親子間之感情與信賴出現破綻，無法回復原來之狀態而
      維持有如親子般之關係時，即應屬難以繼續收養關係之重
      大事由。經查：
    1.本件原告主張兩造間存有90萬元之債務糾紛，原告並向本
      院對被告提起清償借款之民事訴訟，而經本院以99年度訴
      字第488號判決被告應給付原告90萬元及法定遲延利息等
      情，為被告所不爭執，並經本院依職權調取本院99年度訴
      字第488號民事判決附卷可稽，自堪信原告前開主張為真
      實。原告主張被告上開「詐騙」原告積蓄之行為，業已構
      成兩造間難以繼續維持收養關係之重大事由等語，被告則
      辯以該筆款項實係原告為補貼被告投資股票之損失，自願
      贈與被告，被告不服上開本院第一審判決，將對該判決提
      起上訴，且不論兩造間究係成立贈與抑或消費借貸關係，
      均不影響原告與被告間之感情等語，惟：
    (1)稽之本院前開99年度訴字第488號民事案件，認定兩造間
      確存有消費借貸關係，並判決被告應返還原告90萬元之借
      款及法定遲延利息之主要論據，係以原告確有於98年2月6
      日提領90萬元現金匯予被告以及卷附原告所提之98年2月1
      6日借條影本等證據作為判決之基礎，被告於本院審理時
      雖不否認有上開匯款及簽立借條之事實，然辯稱前揭匯款
      是原告贈與金錢予伊，而兩造間所書立之借條，係因原告
      告知以後會給予被告比90萬元更多之款項，因原告要收養
      伊為養女，伊為了要讓原告安心，所以應原告要求才簽立
      該借條等語。衡以兩造本不具有父女血緣關係，是雙方以
      收養行為成立擬制之親子關係，本應基於彼此有建立相互
      扶持及深摯情感之共同意願，然本件兩造於98年2月23日
      收養關係成立前，原告即先交付被告90萬元之鉅款，姑不
      論原告交付該筆款項究係基於兩造間之消費借貸抑或贈與
      關係，兩造間該筆款項之交付，已讓人足生兩造間之收養
      關係，主要係建立在金錢利益基礎上之懷疑，佐以於上開
      款項交付後，原告隨即要求被告簽立90萬元之借條，而兩
      造間現雖對被告簽立該借條之原因關係存有爭執，然被告
      既於本院審理時坦認其係因原告業已同意要收養其為養女
      ，是為了讓原告安心，所以原告要求伊寫什麼伊就寫什麼
      等語，而由上開借條係書立在兩造收養關係成立之前一節
      觀之，益徵兩造間合意以收養所成立擬制之親子關係，尚
      非全然建立在由類似真實血緣親子之感情與信賴之基礎上
      ，所發展出之互相照顧扶持之關係，難認與法律所規範以
      收養行為成立擬制親子關係之立法本旨及目的無悖。
    (2)而本件原告收養被告之初，雖或有涉及部分金錢利益之可
      能，然於兩造間成立擬制親子關係後，彼此間若能相互關
      懷，並在親子關係中彼此分享生活中的喜怒哀樂，有效促
      進雙方感情和諧與緊密，進而發展出一種類似真實血緣之
      親子聯繫關係，當有助於兩造成立擬制親子關係後，彼此
      之關係能夠久遠維繫。惟兩造於成立擬制親子關係後僅一
      年餘，雙方即因前開金錢利益關係而衍生財務糾紛，原告
      並因此委任律師具狀向本院訴請被告返還借款，且雙方於
      訴訟審理中對前揭交付款項之原因各執一詞，雖於訴訟中
      主張自己權利並進而為訴訟中之攻擊防禦行為，係屬法律
      所賦予之訴訟權利之正當行使，然兩造在對簿公堂之過程
      中，經歷法庭訴訟程序之爭執與衝突，自當使兩造間之關
      係受到嚴重創傷，並破壞兩造間建立未久之養親關係。
    (3)本院衡以兩造成立收養關係前，彼此間已有交付鉅款及書
      立借據之金錢利益關係，而於建立擬制之親子關係後，雙
      方未久又因上開金錢糾葛衍生債務糾紛，且原告並進而具
      狀向法院對被告提起民事訴訟，且因兩造在訴訟中各有立
      場，造成兩造間薄弱之擬制親子關係因此產生重大破綻，
      依社會一般合理之經驗法則，原告主張上開情事情節重大
      ，達難以維持雙方養親關係之程度，尚非無據。
    2.原告另主張被告要求其簽立父女協議書，如未履行應再賠
      償被告200萬元等語；被告則陳稱此係因原告朋友挑撥伊
      與原告間感情，伊為了保護自己，詢問法律扶助基金會後
      ，才書寫上開父女協議書等語。觀之卷附兩造於99年2月6
      日所書立之父女協議書之內容為「今生在台灣期間甲○一
      定負責照顧乙○○晚年生活起居到終老。乙○○應負責照
      顧期間兩人的生活開支費用，乙○○終老後所餘下的所有
      動產與不動產、存款全歸甲○所有。在此期間甲○若有不
      法事件發生（含經濟往來）與乙○○一切無關，一切責任
      由甲○自負。若誰不履行以上承諾，誰就以經濟補償對方
      新臺幣貳佰萬元正。為了乙○○晚年開心快樂毫無牽掛，
      父女皆安心，父女雙方協議，特立此承諾為證。」。查：
    (1)按養子女與養父母之關係，除法律另有規定外，與婚生子
      女同；父母與子女相互間，互負扶養之義務，民法第1077
      條第1項及第1114條第1款雖定有明文，然養父母子女間之
      親情連結並非建立在勞務照護及生活給付之對價關係上，
      稽之上開兩造間之協議書，其中所載被告應負責原告生活
      起居，以及原告應負責被告照顧期間彼此之生活開支費用
      等內容，雖尚無違一般親子間相互扶養照護之模式，然審
      之原告業已高齡86歲，現已無謀生能力，僅依靠微薄榮民
      退休俸為生，而被告正值40餘歲之壯年並有相當工作能力
      ，而雙方卻約定在被告照護原告生活起居之際，兩造間之
      生活開銷應全數由原告支應，由此可知兩造間不啻以原告
      應給付被告生活費用作為被告提供原告勞務照護之代價，
      而使兩造間之親子關係存有對價性，再參以雙方就違反上
      開事項另訂定高額之財產上懲罰性條款，更足認兩造間無
      非已將親子間互相照護扶持之親情關係，轉為有償之財產
      對價關係，是兩造間親子關係至此，已難認兩造間無難以
      維持收養關係之重大事由。
    (2)再者，被告既向本院陳稱：是因原告之程性友人挑撥，伊
      為保護自己，所以才再詢問法律扶助基金會後，與原告書
      立上開父女協議書等語。而本件原告既已收養被告為養女
      ，依法被告即為原告之第一順位繼承人，是除有法律所定
      之例外情形外，於原告死亡之後，被告本得依其應繼分對
      原告所遺留之財產取得相關繼承權利，此在被告詢問法律
      扶助機構後，被告即應對上情知之甚詳。而被告既已陳明
      兩造間成立收養關係後，因原告之程性友人介入，致原告
      對被告同意為其收養之動機產生猜疑，而被告竟未對他人
      所質疑之於兩造間收養關係是否建立在金錢利益上一事與
      原告至誠溝通，而使兩造間破裂之親子關係有回復之可能
      ，竟僅為保障其於原告死後能否繼承原告全部遺產之財產
      利益考量，要求原告與其書立父女協議書，並於該協議書
      中特別記明，原告死後所遺留之所有動產與不動產、存款
      ，應全歸被告所有等內容，而被告此舉當會使原告更加懷
      疑，被告同意經其收養之動機是否單純，故本件原告表示
      因被告想繼承包括伊在大陸之所有財產，是被告有時送來
      食物伊均不敢亂吃等情，自不足為奇。本院審之被告於本
      院審理時另陳稱：原告之程性友人挑撥伊與原告間之情感
      ，主要目的就是因伊是原告的繼承人，故要原告與伊斷絕
      關係，不要讓伊得到財產等語，是參以上開協議書記載之
      內容及被告於本院審理時之陳述，益徵本件兩造收養關係
      成立之基礎，有相當之目的係建立在金錢利益上。
    3.基上，本件雖不能否認兩造在收養關係成立之初，兩造間
      相處互動自然，而被告亦有對原告之日常生活付出一定關
      懷，然兩造於收養關係成立前，既已有不正常之金錢利益
      關係，致使兩造收養關係成立未久，原告即對被告同意經
      其收養之動機產生猜疑，兩造間關係並因此產生衝突與緊
      張，然被告於此情形下，竟進一步要求原告書立具有保障
      被告對原告財產利益之父女協議書，而加深原告對被告之
      猜忌與不信任，致使兩造間養親子之感情與信賴出現重大
      破綻，佐以本件訴訟審理過程中，雙方因主觀意識強烈，
      凡事針鋒相對，難以溝通協調，是就其主客觀因素觀察，
      兩造間既已無相互扶持及深摯情感之親情基礎，且亦難認
      期待兩造間日後之交往互動，有回復和諧之可能，故本件
      原告主張兩造間已有符合難以維持收養關係之重大事由，
      應屬可採。
（三）綜上所述，兩造間既存有重大事由難以維持收養關係，從
      而，原告依民法第1081條第1項第4款請求判決宣告終止收
      養關係，為有理由，應予准許。
四、至兩造其餘之攻擊或防禦方法，及未經援用之證據，經本院
    斟酌後，認為均不足以影響本判決之結果，自無逐一詳予論
    駁之必要，併此敘明。
五、結論：本件原告之訴為有理由，依民事訴訟法第78條，判決
    如主文。
中    華    民    國    99    年    8     月    10    日
                       家事庭   法  官  楊佳祥
上正本係照原本作成。
如對本判決上訴，須於收受判決正本送達後20日內向本院提出上
訴狀，並繳納上訴費及附具繕本。如委任律師提起上訴者，應一
併繳納上訴審裁判費。
中    華    民    國    99    年    8     月    10    日
                                書記官  葉芳如

司法院資訊處製作；財團法人民間司法改革基金會備份。
